【裁判字號】    98,易,2936
【裁判日期】    981106
【裁判案由】    詐欺
【裁判全文】
臺灣臺中地方法院刑事判決              98年度易字第2936號
公  訴  人  臺灣臺中地方法院檢察署檢察官
被      告  乙○○
上列被告因詐欺案件，經檢察官提起公訴（98年度偵字第14259
號），本院判決如下：
    主    文
乙○○意圖為自己不法之所有，以詐術使人將本人之物交付，處
有期徒刑肆月，如易科罰金，以新臺幣壹仟元折算壹日。
    犯罪事實
一、乙○○前無不法犯罪之前科紀錄，素行尚佳，其明知所經營
    之緣迪科技有限公司（原名阿迪科技有限公司，於民國九十
    六年四月間更名為緣迪科技有限公司，下稱緣迪公司）已營
    運不善，並週轉不靈，其本身之財務狀況亦已甚為窘難，並
    無償債之能力，竟基於意圖為自己不法所有之詐欺犯意，在
    九十八年四月六日，透過不知情友人丙○○之介紹，僭充自
    己僅係因一時有資金調度之需要，但仍有充足之還款資力，
    向丙○○之友人甲○○佯稱其因一時週轉不靈，需調借款項
    融資等語，致甲○○因誤信乙○○之清償能力而陷於錯誤，
    分別匯款及經由丙○○轉交貸借總計現款新臺幣（下同）十
    五萬元予乙○○，乙○○且於當日簽發以自己及阿迪科技有
    限公司（下稱阿迪公司）為共同發票人，票號TKA0000000號
    ，發票日為九十八年四月十日，面額十五萬元之支票一紙（
    下稱系爭支票），透過丙○○轉交予甲○○以供該筆借款之
    擔保。嗣乙○○於九十八年四月十日支票屆期之當天，要求
    甲○○暫時不要提示兌現系爭支票，其將儘快籌足資金償還
    該筆債務；惟經甲○○展延清償期限，乙○○仍一再拖延，
    未予償付該筆債務，甲○○迫不得已，乃於九十八年五月二
    十五日，將系爭支票存入銀行託收後，竟查悉乙○○早已於
    九十八年四月二十七日將系爭支票之存款帳戶結清，以致系
    爭支票無法兌現，至此甲○○始知受騙。
二、案經甲○○訴請臺灣臺中地方法院檢察署檢察官偵查起訴。
    理    由
一、證據能力方面：按刑事被告之詰問權，係指訴訟上被告有在
    審判庭盤詰證人之權利；偵查中檢察官訊問證人，旨在蒐集
    被告犯罪證據，以確認被告嫌疑之有無及內容，與審判中透
    過當事人之攻防，經由詰問程序調查證人以認定事實之性質
    及目的有別。偵查中辯護人僅有在場權及陳述意見權，此觀
    刑事訴訟法第二百四十五條第二項前段之規定甚明，檢察官
    訊問證人並無必須傳喚被告使其得以在場之規定，同法第二
    百四十八條第一項前段雖規定「如被告在場者，被告得親自
    詰問」，亦僅賦予該在場被告於檢察官訊問證人時得親自詰
    問證人之機會而已，被告如不在場，殊難期有親自詰問之可
    能。此項未經被告詰問之被告以外之人於偵查中向檢察官所
    為之陳述，依刑事訴訟法第一百五十九條第一項、第一百五
    十九條之一第二項之規定，除顯有不可信之例外情況外，原
    則上為「法律規定得為證據」之傳聞例外，依其文義解釋及
    立法理由之說明，並無限縮於檢察官在偵查中訊問證人之程
    序，應已給予被告或其辯護人對該證人行使反對詰問權者，
    始有證據能力之可言。為保障被告之反對詰問權，並與現行
    法對傳聞例外所建構之證據容許範圍求其平衡，證人在偵查
    中雖未經被告之詰問，倘被告於審判中已經對該證人當庭及
    先前之陳述進行詰問，即已賦予被告對該證人詰問之機會，
    則該證人於偵查中之陳述即屬完足調查之證據，而得作為判
    斷之依據（最高法院97年度台上字第405號判決要旨參照）
    。本件證人即告訴人甲○○已於本院九十八年十月二十日審
    理時，基於證人地位、經合法具結，並在賦予被告乙○○與
    之對質詰問機會之情形下為證述，且其在本院之證述內容，
    核與先前在偵查中之證陳言詞大致相符，則告訴人甲○○於
    偵查中之陳述已屬完足調查之證據，自得作為本件憑斷之論
    據。
二、訊據被告乙○○固坦陳其確有於九十八年四月六日，經由不
    知情友人丙○○之介紹，持系爭支票為擔保，向告訴人甲○○調借取得十五萬元之款項，嗣後其一再要求告訴人寬延其
    清償期限，並請告訴人先不要提示兌現系爭支票，惟屆期仍
    未如數清償，告訴人之後將系爭支票存入銀行託收，卻因被
    告已將系爭支票之存款帳戶結清而不獲兌現等情不諱；惟矢
    口否認有何詐欺犯行，辯稱：伊因緣迪公司經營不善，發生
    財務危機，為了要讓公司繼續營運，才透過友人丙○○之介
    紹，向甲○○調借款項支應開銷。甲○○同意借款予伊，完
    全是出於對共同友人丙○○之信賴關係，且伊也承諾會按期
    計算給付利息，決非因伊有任何施用詐術之手段所使然。另
    伊向甲○○調現所交付擔保之系爭支票，係伊以個人名義所
    申請之支票，伊因一時疏未注意，才多蓋了舊的阿迪公司的
    章，且伊嗣後忘記還有一張個人名義所開立之支票即系爭支
    票交予甲○○，才會將該支票存款帳戶結清，並非有意令支
    票不能兌現，故伊持系爭支票向甲○○調借款項以供週轉，
    亦無詐欺之犯意云云。經查：
  (一)按債務不履行之情形，其可能之原因固然甚多，且在通常情
    形下，縱令出於惡意而有遲延給付或不為給付之情事，苟無
    足以證明其債之關係發生時自始故意藉此從事財產犯罪之積
    極證據，一般都視為民事糾紛，而無庸以詐欺罪相繩，然其
    前提要件，仍在行為人有無於債之關係發生時，自始故意從
    事財產犯罪之積極證據以為斷。換言之，債務不履行，固未
    必即為詐欺，而有可能為民事糾紛；然亦非謂所有之債務不
    履行，即必然並非詐欺，仍應視債務人於取得他人財物交付
    之時，是否自始即無屆期清償之意思，暨行為人取得他人財
    物之交付時，有無施行詐術以為憑斷。以本件而言，被告乙○○對其確有於九十八年四月六日，向告訴人甲○○借支取
    得十五萬元款項，且交付系爭支票予告訴人收持供作擔保，
    但票據屆期卻未能如數兌現等情俱不爭執，是被告於借款之
    初，有無施行詐術及期限屆至必予清償之意思？其交付票據
    之際，是否自始即無意始系爭支票如期兌現？即為本件究竟
    應屬於通常之債務不履行而應循民事途徑解決，抑或如起訴
    意旨所指摘，而應以詐欺罪論科之分野，當先予敘明。
  (二)查被告乙○○於向告訴人甲○○借款當時，其本身之經濟狀
    況確已窘困不佳，且所經營之緣迪公司因經營不善，發生財
    務調度之危機，亦產生債信不良之情形，業經被告自陳在案
    （見本院卷第12頁反面），核與證人即介紹被告向告訴人借
    得本件款項之丙○○於本院證述之情節大致相符（見本院卷
    第27頁至第29頁反面），且有法務部－票據信用資訊連結作
    業記載緣迪公司支票存款帳戶多次退票紀錄之情為證（見偵
    查卷第7頁至第8頁），依此已足堪認定被告在向告訴人借款
    之當時，因經濟窘困，並無清償大筆借款之能力。而上揭被
    告持本無意令其兌現之系爭支票向告訴人調現，而訛詐告訴
    人之現款等事實，亦據告訴人迭於偵查及本院審理時證述屬
    實（見偵查卷第65頁至第67頁，本院卷第30頁至第33頁反面
    ），並有被告以個人名義在臺中商業銀行所開立帳號000000
    000000號支票存款帳戶，於九十八年四月六日確有告訴人匯
    款六萬元紀錄之交易明細（惟銀行誤登錄匯款人為「王彩寧
    」），暨系爭支票與臺灣票據交換所臺中市分所退票理由單
    影本等件互核為證（見偵查卷第48頁、第5頁）。本院衡以
    告訴人雖因本件借款致與被告衍生刑事案件之糾紛，然告訴
    人前與被告並無仇恨怨隙，二人間先前並不熟稔，告訴人係
    因友人丙○○之介紹，單純基於對友人丙○○之信任，即展
    現疏財之情義，借款予被告週轉，是告訴人實無甘冒遭以刑
    法偽證與誣告罪責追訴處罰之危險，無端設詞誣陷被告之動
    機及必要，自堪認其之指述內容為可採，被告確實有以前述
    之方式訛詐告訴人，使告訴人誤認被告確有相當之償債資力
    ，甚且提供本無意令其兌現之票據為擔保，而以此施用詐術
    ，致告訴人陷於錯誤，而應允貸借款項十五萬元等情，應可
    認定。
  (三)被告乙○○雖以前揭情詞置辯；但其卻始終未能提出其於借
    貸當時究有何確實可靠之資金來源可供清償對告訴人甲○○
    之借款，顯見被告於借款當時本即欠缺具體之還款計畫及意
    願。而被告雖聲稱其雖一再展延借款之清償期限，但均有計
    算利息支付予告訴人，並非惡意倒帳云云，但此非惟為告訴
    人所嚴詞否認，被告迄今亦未能具體指出其曾給付借款利息
    之相關事證以實其說，亦難謂其此部分辯詞之真實性全無可
    疑。再被告雖有交付系爭支票一紙予告訴人收持，得於兌現
    後用以抵償其所積欠告訴人之借貸債務；惟被告簽發系爭支
    票時，卻刻意於發票人欄上贅蓋阿迪公司之印文以為共同發
    票人，雖依臺中商業銀行臺中港分行九十八年十月六日中中
    港字第09802600276號函覆意旨所稱「若支票存款帳戶在存
    款充足之情況下，發票人欄除已蓋相符之印鑑章外，另多蓋
    其他印文，不視為印鑑不符而退票」（見本院卷第24-1頁）
    ，亦即並不影響票據之效力，但被告既已於九十六年四月間
    將阿迪公司更名為緣迪公司，依前揭臺中商業銀行臺中港分
    行函示內容，被告亦已在九十六年四月四日即向銀行申請變
    更公司戶名，同時辦理印鑑章更換，迄至被告簽發系爭支票
    向告訴人為本件借款之時，已逾二年之期間，既非在甫使用
    公司新名之新舊名稱交替銜接之際，被告是否會發生如其所
    稱之誤取公司舊印章蓋印之違失，亦殊值啟人疑竇，自堪以
    推認其係蓄意蓋用更名前之阿迪公司之印文於系爭支票上，
    被告此等舉措應有阻止告訴人持系爭支票順利提示兌現之用
    意存在。另被告於交付系爭支票供擔保，向告訴人為本件借
    款後未逾一個月，旋即於九十八年四月二十七日將其以個人
    名義在臺中商業銀行所開立之帳號000000000000號支票存款
    帳戶結清銷戶，此亦有臺中商業銀行帳戶結清銷戶申請書存
    卷可憑（見偵查卷第42頁），亦導致系爭支票嗣後果因「終
    止契約結清戶」之緣由遭退票之效果（見上開臺灣票據交換
    所臺中市分所退票理由單退票理由及代號欄之記載），益徵
    被告於簽發系爭支票時，確實本即無意令其兌現，始有此不
    合常理之於開票後旋即將票據帳戶結清之舉措；然被告卻猶
    持之以供擔保向告訴人借貸款項，刻意營造有心貸款且可充
    足清償之假象，從而利用告訴人誤以為被告確有清償之能力
    與可能性，因而陷於錯誤，同意借款，並為款項之交付，是
    被告係於向告訴人借款之際，即有施行詐術之故意，與一般
    之債務不履行，顯然不能相提並論，本院自得憑以而對被告
    為不利之論斷。
  (四)綜此，被告乙○○前揭所為之辯述，無非事後卸責避就之語
    ，委無可採。是本件事證至臻明確，被告已難脫辭其詐欺罪
    責，其犯行洵堪認定。
三、核被告乙○○所為，應係犯刑法第三百三十九條第一項之詐
    欺取財罪。爰審酌被告之素行，有其臺灣高等法院被告前案
    紀錄表在卷可按，被告本件犯罪動機雖係在挽救其經濟上之
    窘困；然卻不擇手段，利用無兌現可能之支票為餌，誘使告
    訴人甲○○入殼，使告訴人因單純信任友人丙○○之介紹，
    一時卸除心防，疏未照會查證被告之資產與信用狀況，而陷
    於錯誤，交付十五萬元之款項供被告週轉，被告犯罪所致之
    具體損害匪淺；而被告不僅自始即無屆期清償之意，迄今亦
    未賠償告訴人分文之損失，且全無感念之心，非惟矢口否認
    犯行，並在審理程序中誣指告訴人亦有違犯重利罪之嫌，意
    圖含沙射影，否定告訴人對其債權之正當性，並增加告訴人
    內心之悔恨與痛苦，其行為顯有惡性等一切情狀，量處如主
    文所示之刑，並諭知易科罰金之折算標準。至公訴人雖於本
    院審理時對被告具體求處七月以上之有期徒刑；惟被告向告
    訴人詐欺所得之款項為十五萬元，金額尚非至鉅，且被告迄
    今雖仍矢口否認詐欺犯罪，但對於其確有向告訴人借款取得
    十五萬元之情，則始終供承不諱，亦另提出分期償付之方案
    ，試圖與告訴人達成和解；然因告訴人另有考量而拒絕接受
    ，被告仍可見有些許欲解決本件債務之誠意，本院於考量被
    告犯罪情節與具體情狀後，認對被告處予如主文所示之刑罰
    ，已足收懲儆之效，是檢察官具體求刑之刑度稍嫌過重，應
    併述明之。
據上論斷，應依刑事訴訟法第二百九十九條第一項前段，刑法第
三百三十九條第一項、第四十一條第一項前段，刑法施行法第一
條之一第一項、第二項前段，判決如主文。
本院經檢察官張富鈞到庭執行職務。
中    華    民    國    98    年    11    月    6     日
                  刑事第三庭  審判長法  官  周瑞芬
                                    法  官  李慧瑜
                                    法  官  陳思成
以上正本證明與原本無異。
如不服本判決應於收受判決後10日內向本院提出上訴書狀，並應
敘述具體理由；其未敘述上訴理由者，應於上訴期間屆滿後20日
內向本院補提理由書（均須按他造當事人之人數附繕本）「切勿
逕送上級法院」。
                                    書記官  吳詩琳
中    華    民    國    98    年    11    月    6     日
附錄論罪科刑法條
刑法第三百三十九條第一項
意圖為自己或第三人不法之所有，以詐術使人將本人或第三人之
物交付者，處五年以下有期徒刑、拘役或科或併科一千元以下罰
金。


司法院資訊處製作；財團法人民間司法改革基金會備份。
